臺灣高等法院高雄分院刑事判決　　　　96年度上訴字第1126號
上　訴　人
即　被　告　乙○○○
選任辯護人　謝國允律師
上列上訴人因偽造有價證券案件，不服臺灣高雄地方法院96年度
訴字第91號中華民國96年4 月23日第一審判決（起訴案號：臺灣
高雄地方法院檢察署95年度偵字第32209 號），提起上訴，本院
判決如下：
    主  文
原判決撤銷。
乙○○○連續意圖供行使之用，而偽造有價證券，處有期徒刑
年貳月。
偽造如附表編號一、二所示之本票貳張、編號三所示之本票壹張
關於發票人許鶴齡部分（共同發票人乙○○○部分除外），均沒
收。
    事    實
一、乙○○○與許鶴齡係母、子關係。乙○○○前因需款孔急，
    透過許張新崎介紹，於民國94年11月10日（起訴書誤載為95
    年4 月10日）向甲○○借款新台幣（下同）100 萬元（起訴
    書誤植為200 萬元），乙○○○並與甲○○約定如未能於同
    年12月9 日以前還款，應提供房屋土地設定抵押權登記予甲○○，許張新崎則應甲○○之要求而擔任該筆借款之連帶保
    證人，嗣乙○○○屆期未能如期還款，且所提供欲設定抵押
    權之房屋土地經查詢已有抵押權設定登記，甲○○乃要求連
    帶保證人許張新崎代為還款；許張新崎則於代為清償後，要
    求乙○○○簽發本票作為付款之擔保，詎乙○○○竟意圖供
    行使之用，而偽造本票之概括犯意，未經其子許鶴齡同意，
    於95年4 月10日，在高雄縣大社鄉○○路355 號其住處，偽
    造許鶴齡署押，接續擅自以許鶴齡名義簽發如附表一編號1
    、2 所示之本票（其票號、發票人、發票日、受款人及面額
    ，詳如附表編號1 、2 所示），並盜蓋許鶴齡之前與其同住
    期間留存之印章之印文於該本票上，而交付許張新崎以供還
    款擔保之用。嗣許張新琦於95年4 月25日去世，許張新崎之
    女許瓊瓔向乙○○○催討該筆欠款，乙○○○因無現款可還
    ，再承同上之概括犯意，未經許鶴齡同意，於95年4 月26日
    ，在其高雄縣大社鄉○○路355 號住處，偽造許鶴齡署押，
    並盜蓋上開印文為共同發票人擅自簽發如附表一編號3 所示
    之本票（其票號、發票人、發票日、受款人及面額，詳如附
    表編號3 所示），交付許瓊瓔欲換回附表編號1、2所示之本
    票，惟丙○○則因故未返還。嗣因上開本票屆期均不獲兌現
    ，丙○○對乙○○○、許鶴齡提出詐欺告訴，許鶴齡始悉上
    情。
二、案經臺灣高雄地方法院檢察署檢察官主動偵查起訴。
        理    由
一、訊據被告乙○○○坦承未經許鶴齡同意而擅自以其名義簽發
    如附表所示之3 張本票之事實，惟辯稱：附表編號3 所示之
    本票係丙○○逼我簽許鶴齡的名義等語。
二、經查：
  (一)證人許鶴齡在原審證述：附表所示之3 張本票，都是被告沒
    有經過我同意而擅自簽發的，其上的印章則是我之前放在家
    裡沒有帶走的等語（見第一審卷第74頁），此外，並有如附
    表所示之本票影本3 張可佐（見警卷第31至32頁）。足認被
    告確有偽造如附表所示之3 張本票犯行。
  (二)被告雖主張附表編號3 所示之本票係受丙○○之脅迫而簽發
    ，惟本院審酌被告簽發附表編號3 所示本票時，丙○○已持
    有附表編號1 、2 所示之本票，而該2 張本票之發票人即係
    許鶴齡，衡情丙○○應無再行強迫被告以許鶴齡名義簽發附
    表編號3 所示之本票之必要，故其此部分所辯不足採信。
  (三)公訴意旨雖認被告係於95年4 月10日簽發如附表所示之3 張
    本票向甲○○借款200 萬元，惟：
  1.被告僅於94年11日月10日向甲○○借款100 萬元，且借款當
    時只有書立借據，並未簽發任何本票，業經證人甲○○及張
    美霞陳明在卷（見第一審卷第68頁、第69頁、第71頁、第72
    至73頁、本院卷第46頁），並有借據可參（見警卷第34頁）
    ，足認被告僅有於94年11日月10日向甲○○借款100 萬元。
  2.附表編號1 、2 所示本票係被告應許張新崎之要求，而於95
    年4 月10日所簽發供擔保，為被告所陳明，足見該2 張本票
    並非於向甲○○借款時簽發。
  3.附表編號3 所示本票則係於95年4 月26日簽發，為被告及證
    人丙○○所陳明，足見附表編號3 所示之本票亦非於向甲○○借款時簽發。
  (四)至於證人丙○○雖陳稱：附表編號3 所示本票，被告簽發之
    目的係在擔保被告積欠許張新崎之另一筆100 萬元債務，而
    與甲○○之債務無關。本院則審酌：
  1.附表編號3 所示本票之受款人係李迎，有該本票可參 (見警
    卷第32頁），如果被告簽發之目的係在擔保被告積欠許張新
    崎之另一筆100 萬元債務，何以其受款人為甲○○，而非許
    張新崎或其繼承人。
  2.證人甲○○在原審及本院審理中均證稱：只借款給被告一次
    ，其金額為100 萬元（見第一審卷第68 頁 、本院卷第46貝
    ）；其另陳明：本案在原審審理期間，告訴人丙○○曾來找
    過我，要求我說被告向我借200 萬元等語（見本院卷第45
    頁）。如果本件被告確有另行積欠許張新崎100 萬元，證人
    丙○○何須於臨訟時，要求證人甲○○作不實之陳述。
  3.證人丙○○在原審審理中亦證稱：附表編號3 所示本票係我
    母親許張崎死亡（按係95年4 月25日死亡）隔天，我們三個
    姊妹去找被告，被告說她身上沒有錢，被告簽一張本票給我
    ，叫我拿舊的本票跟她交換，叫我拿簽發的100 萬元本票去
    向甲○○借款，但我沒有去借等語（見第一審卷第76至77頁
    ），足見該本票應與被告另行積欠許張新崎之債務無關，否
    則，如該本票係在於清償被告另行積欠許張新崎之債務，證
    人丙○○何以會稱被告要求以該本票再向甲○○借款？
  4.復參酌附表編號3 所示之本票之發票日亦為95年4 月10 日
    ，與附表編號1 、2 所示之發票日相同，其金額為100 萬元
    ，亦與被告之前向甲○○所借之100 萬元相同，足見被告簽
    發附表編號3 所示之本票在於換回附表編號1 、2 所示之本
    票無誤。
  (五)綜上所述，被告確有未經許鶴齡同意或授權，意圖供行使之
    用，而偽造附表一編號1 、2 發票人為許鶴齡之本票、編號
    3 共同發票人為許鶴齡之本票進而行使之行為，事證明確，
    犯行堪以認定，應依法論科。
二、核被告所為，係犯刑法第210 條第1 項之意圖供行使之用而
    偽造有價證券罪。被告盜用「許鶴齡」印章蓋用印文、偽造
    「許鶴齡」之署押，為偽造有價證券之階段、部分行為；其
    偽造有價證券後進而行使，其行使之低度行為，為其偽造之
    高度行為所吸收，均不另論罪。被告就編號1 、2 本票係於
    密接時間內一次接續偽造而成，仍僅論以一偽造有價證券罪
    。又被告就編號1 、2 本票、及編號3 本票先後2 次偽造有
    價證券之行為，犯意相同、手段同一、時間緊接，所犯為構
    成要件相同之罪名，顯係基於概括犯意反覆為之，應依修正
    施行前刑法第56條連續犯之規定論以一罪，並依法加重其刑
    。又被告行為後，刑法已於94年2 月2 日修正公布，95年7
    月1 日施行；其中刑法第56條關於連續犯之規定已經刪除，
    惟依修正後刑法第2 條第1 項前段規定：「行為後法律有變
    更者，適用行為時之法律。但行為後之法律有利於行為人者
    ，適用最有利於行為人之法律。」，而本件如適用連續犯規
    定，被告之多次犯罪行為，係以一罪論；如依修正後規定，
    則係數罪併罰，可見修正後規定顯然對被告不利，是本件依
    前述規定仍應適用有利於被告之行為時法律，即仍有連續犯
    之適用，附此敘明。
三、原審以被告罪證明確而為論罪科刑，固非無見，惟本件被告
    之前開偽造本票行為，其中附表編號1 、2 所示本票部分，
    因係許張新崎以連帶保證人地位代為清償被告積欠甲○○之
    債務後，被告係應許張新崎之要求而簽發，另附表編號3 所
    示本票，則係為換回附表編號1 、2 所示本票而簽發，已如
    前述，則被告自無另行成立刑法339 條第1 項之詐欺取財罪
    餘地（最高法院95年台上字第7262號判決參照），原審認其
    另行成立刑法第339 條第1 項之詐欺取財罪，並進而將未經
    檢察官起訴之被告向許張新崎借款15萬元及35萬元部分認成
    立詐欺取財罪而予以審理，則有未洽。被告上訴意旨認其簽
    發附表編號3 所示之本票目的，並非擔保積欠許張新崎之另
    一筆100 萬元債務，為有理由。應由本院將原判決撤銷改判
    ，爰審酌被告明知其未得許鶴齡之同意或授權，竟思利用其
    持有許鶴齡印章之機會，偽造本票後行使以獲取不法利益，
    侵害被害人財產權，且害及有價證券之交易安全，事後飾詞
    否認部分犯行，其前此尚無受刑之執行前科紀錄，有台灣高
    等法院被告前案紀錄表在卷足參，及其與許鶴齡係母子關係
    等一切情狀，堪認素行尚可，量處如主文第2 項所示之刑，
    以資懲儆。
四、如附表所示之偽造本票3 紙（現於許瓊瓔持有中），雖未扣
    案，惟既屬偽造之有價證券，依刑法第205 條規定，不問屬
    於犯人即被告與否，併應諭知均沒收之（編號3 所示本票，
    關於被告為共同發票人部分，係真正，依法不得宣告沒收）
    ，至於其上偽造「許鶴齡」之署押既隨同本票宣告沒收，自
    不另重複宣告沒收。
據上論斷，應依刑事訴訟法第369 條第1 項前段、第364 條、第
299 條第1 項前段，刑法第2 條第1 項前段第201 條第1 項、第
205 條，修正前刑法第56條，刑法施行法第1 條之1 ，判決如主
文。
本案經檢察官方娜蓉到庭執行職務。
中　　華　　民　　國　　96　　年　　7 　　月　　10　　日
                  刑事第三庭    審判長法  官　周賢銳
                                      法  官  謝宏宗
                                      法  官  黃仁松
以上正本證明與原本無異。
如不服本判決應於收受本判決後10日內向本院提出上訴書狀，其
未敘述上訴理由者，並得於提起上訴後10日內向本院補提理由書
狀（均須按他造當事人之人數附繕本）「切勿逕送上級法院」。
中　　華　　民　　國　　96　　年　　7 　　月　　10　　日
　　　　　　　　　　　　　　　　　　　書記官  馬蕙梅
附表：
┌──┬──┬─────┬────┬────┬───┬───┬───────┐
│編號│種類│票  號    │發票人  │票載發票│受款人│面額，│備   註       │
│    │    │          │        │日      │      │新台幣│              │
├──┼──┼─────┼────┼────┼───┼───┼───────┤
│01  │本票│287949    │許鶴齡  │95年4 月│李迎  │50萬元│              │
│    │    │          │        │10日    │      │      │              │
├──┼──┼─────┼────┼────┼───┼───┼───────┤
│02  │本票│287950    │許鶴齡  │95年4 月│李迎  │50萬元│              │
│    │    │          │        │10日    │      │      │              │
├──┼──┼─────┼────┼────┼───┼───┼───────┤
│03  │本票│657276    │許鶴齡、│95年4 月│李迎  │100 萬│除乙○○○為共│
│    │    │          │乙○○○│10日    │      │元    │同發票人部分外│
│    │    │          │        │        │      │      │，應予沒收。  │
└──┴──┴─────┴────┴────┴───┴───┴───────┘
附錄本件判決論罪科刑法條：
刑法第201 條第1 項
意圖供行使之用，而偽造、變造公債票、公司股票或其他有價證
券者，處3 年以上10年以下有期徒刑，得併科3,000 元以下罰金
。
